Inventaris van het Archief van Verenigde Doopsgezinde Gemeente van Amsterdam en rechtsvoorgangers
Stadsarchief Amsterdam
Archief van Verenigde Doopsgezinde Gemeente van Amsterdam en rechtsvoorgangers
1586 - 1971
1120
Stadsarchief Amsterdam
Verenigde Doopsgezinde Gemeente Amsterdam
GESCHIEDENIS Het doopsgezind geloof is in Zwitserland ontstaan. De eerste predikers die Nederland bereikten waren afkomstig uit de gemeenten Straatsburg en Embden. Weldra waren er gemeenten in Groningen, Leeuwarden, Amsterdam, Haarlem, Deventer en Maastricht. Volgens Jan Wagenaar in zijn 'Amsterdam in zyne opkomst' hielden doopsgezinden al in 1530 bijeenkomsten in en buiten Amsterdam. Een groep aanhangers van 'Het Nieuwe Jeruzalem', dat te Munster was gevestigd, deed in 1535 een vergeefse gewapende aanval op Amsterdam. Daardoor kwamen de doopsgezinden in een kwaad daglicht te staan bij de overheden en namen de vervolgingen van hen toe. In Amsterdam hielden deze pas in 1578 op toen het katholieke stadsbestuur door een protestants werd vervangen. De doopsgezinden in de Nederlanden waren sinds 1557 verdeeld geraakt. Zij konden het niet eens worden over de toepassing van de ban (het definitief verwijderen van een lidmaat uit de gemeente na een begane zonde). Sommigen wilden de zondaar na zijn bekering weer in de gemeente opnemen. In 1557 behaalde de groepering die het 'harde bannen' voorstond de overwinning. Zij noemden zich later de Friezen, omdat hun gemeenten in Friesland lagen. De gematigden waren de Waterlanders, afkomstig uit Noordholland boven het IJ, en de Hoogduitsers, afkomstig uit gemeenten langs de Rijn. Doopsgezinden vluchtelingen, die uit Vlaanderen naar Holland, Zeeland en Friesland waren gekomen, kwamen in 1567 in Friesland in conflict met hun geloofsgenoten. De Friezen waren gewend aan het feit dat predikanten en kerkeraden in hun gemeenten de dienst uitmaakten. De Vlamingen daarentegen erkenden geen gezag, behalve dat van God, boven zich. Zij vonden hun lidmaten zelfstandig genoeg om persoonlijk uit te maken hoe zij wilden handelen. Toen bleek dat de Friezen hun gezag aan de nieuwaangekomen Vlamingen wilden opleggen, scheidden de Vlamingen zich af. Naast de Friese gemeenten ontstonden toen in Friesland de Vlaamse doopsgezind e gemeenten. Deze afscheiding voltrok zich ook in de andere gewesten. De Vlaamse gemeenten bleven op hun beurt niet voor een nieuwe scheuring gespaard. Een geschil over het kopen van een huis in de Vlaamse gemeente Franeker, in 1587, was de aanleiding tot het ontstaan van twee groepen die zich Oude Vlamingen en Jonge Vlamingen noemden. De oorzaak was een conflict over het gezag van de gemeente over haar lidmaten. De Jonge Vlamingen zagen geen heil meer in het strenge bannen en in het isoleren van de gemeente van de wereld. De Oude Vlamingen bleven wel aan deze twee principes vast houden. Vele andere Vlaamse gemeenten raakten eveneens in twee partijen verdeeld. Ook de Friezen splitsten zich. Na een conflict over het wel of niet blijven vasthouden aan ban en echtmijding (het verbieden van de echtgenote van een gebannen man om met hem contact te onderhouden) ontstonden in 1589 naast de conservatieve Oude Friezen de gematigde Jonge Friezen. Naast bovengenoemde zes hoofdgroepen waren er nog tal van groepen en groepjes, soms tot een enkele plaats in de Noordelijke Nederlanden beperkt. In Amsterdam waren in het begin van de 16e eeuw Waterlanders, Vlamingen en Hoogduitsers aanwezig. Van de drie groeperingen is over de Hoogduitse het minst bekend. In het archief is geen stuk van hen bewaard gebleven. De Hoogduitsers hebben zich kort na 1638 met de gemeente der Vlamingen verenigd. De gemeente der Vlamingen kwam, zo schrijft Wagenaar, aan het eind van, de 16e eeuw bijeen in een pakhuis op de Nieuwezijds Achterburgwal tussen de Lijnbaans- en Spaarpotsteeg. In 1608 kwam daarin verandering. De lakenkoopman Harmen Hendricks van Warendorp gaf in d at jaar de schuur achter zijn huis op het Singel bij de brouwerij Het Lam aan de gemeente in gebruik om daar hun godsdienstoefeningen te houden. De gemeente heette daarom 'Bij het Lam'. Pas in 1740 zijn de kerk en omliggende huizen eigendom van de gemeente geworden. De Waterlanders hielden eveneens rond 1600 hun bijeenkomsten in Amsterdam. Zij deden dit in een pakhuis tussen de Oude Nieuwstraat en de Teerketelsteeg. In het archief van de gemeente staan in oktober 1605 in het kasboek posten vermeld 'tot timmeragie van de spijcker'. Waar deze schuur, die voor het houden van kerkdiensten moet zijn gebruikt gestaan heeft, is niet duidelijk. In 1622 werd in de koopakte van het huis De Troffel, aan de westzijde van het Singel, vermeld: 'streckende tot de kerk der gemeente, met een achterhuis en uitgang in de Clavecimbelsteeg'. De kerk stond dus ten zuiden van de Bergstraat bij de Clavecimbelsteeg, tussen het Singel en de Herengracht en vlakbij de Jan Rodenpoortstoren. De gemeente hee tte daarom 'Bij de Toren'. De kerk is wegens bouwvalligheid in 1815 gesloopt. ORGANISATIE V AN DE AMSTERDAMSE GEMEENTEN Vereniging met en afscheiding van gemeenten Bij de gemeente Het Lam voegde zich in 1639 een groep Duitse Doopsgezinden. Na een langdurige geloofsstrijd scheidde zich in 1664 van Het Lam een conservatievere groep af die later in De Zon samen kwam. Pogingen in de 17e eeuw om weer met Het Lam samen te gaan leden schipbreuk door het vasthouden aan de Belijdenissen, die in 1665 waren gedrukt, en aan het weigeren om niet-doopsgezinden aan het avondmaal te laten deelnemen. De gemeente De Toren nam in 1630 een groep gevluchte Engelse geloofsgenoten in haar midden op. Aan de vereniging van de gemeenten Lam en Toren, op 6 mei 1668, ging een proces van ruim 25 jaar onderhandelen vooraf. De vereniging van de gemeenten kwam uiteindelijk tot stand nadat De Toren had moeten beloven haar visie op het geloof niet aan die van Het Lam op te leggen. Twee verschillende uitvoeringen van hetzelfde geloof bestonden voortaan naast elkaar. In 1728 ging de kleine gemeente der Jan Jacobsgezinden, die sinds 1640 in de Bloemstraat vergaderde, op in de gemeente Lam en Toren. De grote vereniging in Amsterdam kwam tot stand op 30 april 1801 toen de gemeente Lam en Toren zich met de gemeente De Zon verenigde. Na een scheiding van bijna 140 jaar waren de verschillen in geloofsrichting tussen de gemeenten veel kleiner en dus overbrugbaar geworden. Van veel meer invloed was de verslechterende economische situatie en het afnemend aantallidmaten waardoor de inkomsten va n de gemeenten zeer sterk verminderden. Na een eerdere poging in het najaar van 1795 namen nu de onderhandelingen maar drie maanden in beslag. Sinds deze vereniging heet de gemeente de Verenigde Doopsgezinde Gemeente. Reglementen Het oudste reglement is opgemaakt door de gemeente De Toren in 1640 met de bedoeling de in functie zijnde en de toekomstige predikanten en diakenen een overzicht te geven van de wetten en gebruiken binnen de gemeente. Naast bepalingen over de wijze van vergaderen worden er voorschriften gegeven over het huisvesten van de armen en de wijze van uitdeling van voedsel en brandstof aan hen. De artikelen die de inkomsten-bronnen van de gemeente aangeven komen daarna. Vervolgens komt de taakomschrijving van de diaken-boekhouders aan de orde. De werkzaamheden van de diakonessen zijn vooral huishoudelijk geweest, zoals het laten spinnen van garen, het laten weven van stoffen en het laten vervaardigen van kleding voor vrouwen en kinderen. Na het reglemen t volgt 'De ordonnantie van de knecht van het kantoor van diakenen'. Tot zijn werkzaamheden behoren het schoonhouden van de kerk, het schuren van kandelaars, kronen en blakers, het voor de kerkdienst gereed zetten van de stoelen voor de vrouwen en aansteken en doven van de kaarsen. Van de gemeente Het Lam is voor de vereniging met De Toren, in 1668, geen reglement bekend. De nieuwe gemeente (Het Lam en De Toren) stelde eind 1673 voor het eerst een reglement op. Het bevat richtlijnen voor de wijze van vergaderen van kerkeraad en diakonie en de taakomschrijving van de functionarissen. In tegenstelling tot het reglement van 1640 worden er echter geen handelingen buiten de vergaderzaal beschreven. Drie jaar later wordt de volgorde van de hoofdstukken binnen het reglement ingrijpend gewijzigd. Voor het eerst is nu het aantalleden van de kerkeraad vermeld. Het zijn de twaalf predikanten en de twintig diakenen. In de 18e eeuw is tweemaal een nieuw reglement opgesteld, in 1725 en in 1785. De verordening van 1785 bevat voor het eerst bepalingen over het aanstellen van de hoogleraar en het verkiezen van de curatoren van de Kweekschool (predikantenopleiding). Blijkbaar was het tot dan toe niet nodig geweest iets over de kweekschool, die al honderd jaar bestond, in de re glementen op te nemen. De Verenigde gemeente, in 1801 ontstaan door de vereniging met De Zon, maakte in 1802 haar eerste reglement. In dit reglement zijn de bepalingen voor de kerkeraad van die voor diakenen gescheiden. De reglementen van kerkeraad en diakenen, tot 1820 alleen in handschrift, werden beide in 1829 voor het eerst gedrukt. In de 19e en 20e eeuw wijzigde men de reglementen regelmatig. Het reglement van diakenen onderging in 1843 een uitbreiding met dat van bedeling, en in 1876 met het huishoudelijk reglement. Het jongste reglement van diakenen uit 1944 is tevens het laatste omdat het college eind 1955 werd opgeheven. Kerkeraad Tot de taken behoorde naast de zorg voor en het toezicht op de lidmaten ook het ondersteunen van gemeenten in binnen- en buitenland, die geen geld genoeg hadden om hun predikanten te betalen of door een natuurramp hun bezittingen waren kwijtgeraakt. De gemeente Lam en Toren besloot in 1680, omdat er kritiek was op het functioner en van predikanten en op hun gebrek aan geestelijke bagage, de opleiding voor predikanten zelf ter hand te nemen. Ds. Galenus Abrahams de Haan leidde de jongelingen op. De opleiding heeft tot 1811 bestaan. Zij is in dat jaar door de Algemene Doopsgezinde Sociëteit overgenomen. De colleges die tot 1810 in de kerk De Toren werden gegeven, vonden na die tijd in een huis bij de kerk Het Lam plaats. De doopsgezinde bibliotheek is gesticht in 1680 toen ds. Johannes Reyersen zijn bibliotheek aan de doopsgezinde Kweekschool naliet. Deze bibliotheek werd tot 1810 eveneens in de kerk De Toren bewaard. Daarna in een huis bij de kerk Het Lam waar zij tot 1969 in de, nu nog bestaande, bibliotheekzaal gestaan heeft. Een gedeelte van de bibliotheek (de afdeling Mennonitica) is enige jaren later naar de Universiteitsbibliotheek overgebracht. Het resterende deel is daarna in gedeelten verkocht. Naast de bibliotheek bestond er het archief. Het eerste alfabetische register van archief-stukken dateert uit 1744. Het tweede werd in 1774 aangelegd. In 1812 werd het derde register vervaardigd dat tot omstreeks 1875 heeft dienst gedaan. Frederik Muller, later een bekende boekhandelaar, vervaardigde in 1841 een 'catalogus op het archief en 'een geschiedenis van de kerk het Lam'. In augustus 1854 verscheen de eerste gedrukte catalogus van de bibliotheek door zijn vader, de hoogleraar Samuel M uller, vervaardigd. De commissie voor de bibliotheek en het archief begon op 5 juli 1860 haar werkzaamheden. Een van de leden van de commissie, prof. J.G. de Hoop Scheffer, zette zich met hulp van de koster, die het schrijfwerk deed, aan het inventariseren van de archieven. De inventaris werd ingedeeld in een Algemeen Gedeelte (Afdeling A), een gedeelte Amsterdam (Afdeling B) en een gedeelte Nederland (Afdeling C). Het eerste deel van de Inventaris der archiefstukken berustende bij de Vereenigde Doopsgezinde Gemeente te Amsterdam met afdeling A verscheen in maart 1883. Het tweede deel met de afdelingen Ben C in februari 1884. Ook de bibliotheek publiceerde haar catalogus in twee delen, in september 1885 deel 1 en in januari 1888 deel 2, beide door J.G. de Hoop Scheffer vervaardigd. In december 1918 werd alleen van de afdeling 'Mennonitica' een nieuwe catalogus gedrukt. Voor de rest was geen geld meer. Diakenen De twee taken van diakenen zijn de verzorging van de armen en de regeling van de financiële aangelegenheden. Ondersteunden werden in categorieën ingedeeld. Deze catagorieën werden precies in het reglement van bedeling vermeld. De gezinssamen
- GEMEENTE BIJ HET LAM (VLAMINGEN) 1593-1668, 1; Doopsgezinde gemeente Bij het Lam (Vlamingen); kerkenraad
  - KERKERAAD, 1.1; Doopsgezinde gemeente Bij het Lam (Vlamingen); kerkenraad
    - ALGEMEEN, 1.1.1
      - Resolutieboek, ingericht in 1663, 1653 - 1673; 1; 1 deel
        Niet raadpleegbaar
    - BIJZONDER, 1.1.2
      - VERENIGING VAN GEMEENTEN, POGINGEN DAARTOE EN ONLUSTEN LEIDEND TOT AFSCHEIDING, 1.1.2.1
        - Kopie-brief van negentien broeders van de Vlaamse gemeente aan hun kerkeraad met het verzoek de vereniging met de Hoogduitsers, die nog niet tot stand gekomen is, te bevorderen, 1638; 2; 1 stuk
        - Stukken betreffende onenigheid binnen de gemeente Het Lam over de leer, leidend tot afscheiding van een groep, later de gemeente 'De Zon' geheten, 1658 - 1664; 3; 1 omslag
        - Stukken betreffende onenigheid binnen de gemeente Het Lam, met name over het geldelijk beheer, leidend tot afscheiding van een groep, later de gemeente 'De Zon' geheten, 1663 - 1664; 4; 1 omslag
        - Stukken betreffende het conflict met de afgescheiden gemeente De Zon over de leer, 1664 - 1665; 5; 1 omslag
        - Stukken betreffende het conflict met de afgescheiden gemeente De Zon over de verdeling van de eigendommen, 1664 - 1668; 6; 1 pak
        - Brief van de kerkeraad van De Zon tegen de vereniging van Lam en Toren en met een aanbod tot onderhandelingen over vereniging, 1667; 7; 1 stuk
      - PERSONEEL, 1.1.2.2
        - Nota's voor het schoonmaken van de kerk en voorschotten door de koster gedaan, 1634 - 1683; 8; 1 omslag
        - Kwitanties van de voorlezers en voorzangers die werden betaald uit de nalatenschap van Van Warendorp, 1641 - 1685; 9; 1 omslag
        - Brief van Claas Gerrits, waarin hij klaagt dat de voorzanger onder de galerij zit in plaats van voor de preekstoel te staan, ca. 1650; 10; 1 stuk
      - LIDMATEN, 1.1.2.3
        - Trouwboek over de periode 1621-1668, vervolgens doop-lidmatenboek over de periode 1628-november 1672 en register van ingekomen attestaties over de periode 1628-november 1672 N.B. De jaren 1668-1672 zijn overgenomen in inv.nrs. 213 en 214., 1621 - 1672; 11; 1 deel
          Filmnr. 973
        - Klapper op het trouw-, lidmaten-, en attestatieboek, geordend op voornaam, 1621 - 1672; 12; 1 deel
        - Attestaties ingediend bij Het Lam, alfabetisch geordend per gemeente van herkomst, met lijst door G.L. Funke van latere datum, 1631 - 1860; 14; 1 omslag
        - Aanvraag om attestatie, 1632; 15; 1 stuk
        - Lijsten van lidmaten en hun adressen, 1641; 13; 1 omslag
        - Formulier waarop lidmaten vrijstelling van dienst verzochten en verkregen, 1642; 16; 1 stuk
        - Brief van de gemeente te Leiden met een ongunstige getuigenis over Pieter Israels, 1643; 19; 1 stuk
        - Model-aanvraag van de krijgsraad van Amsterdam om vrijstelling van de 'schutterlijke dienst' voor lidmaten, ca. 1650; 17; 1 stuk
        - Verzoekschrift aan burgemeesters van Amsterdam om een onderzoek in te stellen naar beschuldigingen van onrechtzinnigheid, 1661; 18; 1 stuk
      - GEESTELIJKE VERZORGING, 1.1.2.4
        - Stukken betreffende het trouwen in en buiten de doopsgezinde kerk, 1586 - 1654; 20; 1 omslag
        - Stukken betreffende de kerkelijke tucht en toezicht op de lidmaten, 1619 - 1655; 21; 1 omslag
        - Stukken betreffende onenigheid met de Oude Vlamingen te Amsterdam over de leer, 1622 - 1627; 22; 1 omslag
        - Brief van Pieter Gryspeert te Haarlem over Cornelis Jansen en de klachten die hij over de Amsterdamse diakenen heeft, 1632; 23; 1 stuk
        - 'Ootmoedig verzoek van de Vlaamse gemeente te Amsterdam om Jan Arentzen van de bolworm te snijden' door Gerrit Koek, ca. 1650; 24; 1 stuk
  - DIAKENEN, 1.2; Doopsgezinde gemeente Bij het Lam (Vlamingen); diakenen
    - ALGEMEEN, 1.2.1
      - Procuratie op vijf diakenen om de geldelijke aangelegenheden van de gemeente beter te beheren, 1653; 25; 2 stukken
    - BIJZONDER, 1.2.2
      - ONDERSTEUNING, 1.2.2.1
        - Stukken betreffende de afwikkeling van de nalatenschap van Susanna van den Broeke, gealimenteerde, 1604 - 1643; 27; 1 omslag
        - Aanvragen om onderstand, 1629 - 1643; 26; 1 omslag
        - Brief van de Vlaamse gemeente Haarlem waarin Joost Baelbergen afgeraden wordt om naar Haarlem te komen, 1635; 28; 1 stuk
        - Inventaris van de goederen nagelaten door Anneke Alberts, bewoonster van het hofje De Hoeksteen, 1647; 29; 1 stuk
        - Kwitantie van Claes Claesz wegens ontvangst van zestien gulden in de boedel van hem en zijn echtgenote, die gealimenteerd was, 1659; 30; 1 stuk
        - Kwitantie van J an Pietersz, modderman, wegens de ontvangstcvan f 68:8 uit de boedel van zijn schoonmoeder, die gealimenteerd was, 1661; 31; 1 stuk
        - Besluit over de regeling van de alimentatie met de gemeente De Zon, in duplo, 1665; 32; 2 stukken
        - Stukken betreffende het verschil van mening met De Zon over alimentatie van Jan Mooyaert, 1664 - 1665; 33; 1 omslag
        - Correspondentie met Hendrik Barends Craemer te Haarlem over de alimentatie van Jan Blom waarvan de verrekening door de afscheiding van De Zon in de war geraakt was, 1668; 34; 1 omslag
      - FINANCIËN VÓÓR 1664, 1.2.2.2
        - 'A': Register van besluiten van diakenen over de periode 1613-1641, met klapper, vervolgens kasboek van verrekeningen betreffende de armenzorg over de periode 1614-1649, met voorin een lijst van diakenen over dezelfde periode, 1613 - 1649; 35; 1 deel
        - Schepenkennis van Nicolaes van der Heyde, zijdereder, aan Jan d' Visscher, groot f 420, 1623; 42; 1 stuk
        - Register van inkomsten uit het huis De Hoorn, uit gecollecteerde gelden gekocht, sinds 1645 ook uit het nieuwe huis; beide ten behoeve van predikanten en predikantsweduwen, 1629 - 1654; 43; 1 deel
        - Bijlagen bij inv.nr.35 betreffende de armenzorg, 1630 - 1640; 37; 1 omslag
        - 'Staet en Schuldbouck B'. Register van inkomsten en uitgaven over de periode 1641-1664, met klapper, vervolgens kasboek van verrekeningen betreffende de armenzorg over de periode 1650-1663, met achterin een memorie over de achtste penning en notitie over het verhuren van een huis bij de kerk, 36; 1 deel
        - Kwitanties, 1642 - 1663; 41; 1 omslag
        - Balansen NB: de balansen uit de periode 1652-1660 en 1662 ontbreken, 1651 - 1667; 40; 1 omslag
        - Bijlagen bij inv.nr.36 betreffende de armenzorg NB: de bijlagen uit 1654 en 1655 ontbreken, 1653 - 1663; 38; 1 omslag
        - Kasboeken, met verwijzing naar inv.nrs. 36 en 44-47, 1653 - 1664; 48-49; 2 delen
          - 'W Cassa', 1653 - 9 Jan 1663; 48
          - 9 Jan 1663 - 1664, 49
        - 'Capitaell voor ofte aengaende de gemeente hercomende uut gecollecteerde penningen om de dienaren in 't woort te subsidieren'; 'D': register van inkomsten en uitgaven tot subsidie van de predikanten, met klapper en balansen uit 1656 en de periode 1661-1664, 1654 - 1664; 44; 1 deel
        - 'Capitael vor de weeduwen der dienaren in 't woort om d'incomsten van dien t'employeren tot subsidie derselve die 't behouven'; 'W': register van obligaties en rente daarop ten behoeve van de weduwes van de predikanten, met klapper en balansen uit 1663 en 1664, 1654 - 1664; 45; 1 deel
        - 'Capitaell verovert uit de bossen onser kercke'; 'B': register van gecollecteerde gelden en gekochte obligaties, met klapper, 1654 - 1664; 46; 1 deel
        - 'Maanboeck G': register van inkomsten en uitgaven, zoals vermeld in het staat- en schuldboek, het weduwen-, dienaren- en bossenboek, 1654 - 1664; 47; 1 deel
        - Balansen van het bossenboek NB: de balansen uit 1659 en 1660 ontbreken, 1658 - 1664; 50; 1 omslag
        - Lijst van uitgaven voor de armen over de periode 1663-1665, 39; 1 stuk
      - FINANCIËN VANAF 1664, 1.2.2.3
        - 'Schultboeck': register van inkomsten en uitgaven, met klapper, 1664 - 1675; 51; 1 deel
        - Kasboek, 1664 - 1671; 52; 1 deel
        - 'Maentboeck': kasboek N.B. Tot april 1671 doublet van inv.nr. 52, 1665 - 1672; 53; 1 deel
        - Attestatie van Claes Pietersen Groot van Terschelling omtrent een bodemerijbrief, 1666; 54; 1 stuk
      - EIGENDOMMEN, 1.2.2.4
        - BINNEN DE STAD, 1.2.2.4.1
          - Stukken betreffende de eigendom van een huis op de Nieuwezijds Achterburgwal bij de Nieuwstraat, in 1622 door de Friese en Hoogduitse gemeente gekocht, 1593 - 1623; 69; 1 omslag
          - Akten voor schout en schepenen van Amsterdam waarbij burgemeesters en thesorieren verklaren kwijtgescholden te hebben aan Abraham Dircx, rietmaker, en Bave Jansz (diakenen) de erven nrs. 9, 10 en 11 in de Looiersstraat zuidzijde tussen Looiersdwarsstraat en Looierskruisstraat, in drievoud aanwezig, 1617; 66-68; 3 charters
            - 66
            - 67
            - 68
          - Verklaring van Jan Janson Treeft dat hij een achterhuis op zijn erf aan de Looiersgracht tegen een huis van de gemeente heeft gebouwd, 1619; 65; 1 stuk
          - Akte van kwijtschelding voor schepenen van Amsterdam door Joucke Wybrants, huistimmerman, aan Gerrit Ammis, korenverschieter, van een huis in de Goudsbloemdwarsstraat N.B. In 1634 geërfd door de gemeente, 1628; 60; 1 charter
          - Akte waarbij schepenen verklaren bij executie op 29 januari 1627 aan Jan Pieters, varentman, verkocht te hebben een huis in de Palmstraat (toebehoord hebbend aan Willem Pauwels) en dat Dirck Dircksz, houtkoper, dit namens de diakenen op 3 maart 1627 gekocht heeft, met retroacta uit 1619-1620., 1628; 70; 3 charters
          - Akte van kwijtschelding door de erfgenamen van Hillebrand Jorisz aan de gemeente van een huis De Hoorn met twee woningen daarnaast op de westzijde van de Coningsgraft (Singel), met nog twee woningen aan de Schans, met kustingbrief en retroactum uit 1601, 1633; 75; 2 charters en 1 stuk
          - Akte van verkoop door diakenen van een erf in de Egelantiersstraat, lendenen Jan Fransz westzijde en Harmen Jans Besemmaker oostzijde, aan Frederich Frerichs, 1638; 56; 1 stuk
          - Akte van verkoop door diakenen van een erf in de Egelantiersstraat, lendenen Frederich Frederichs westzijde en Adriaen Jansz oostzijde aan Harmen Jans Besemmaker, 1638; 57; 1 stuk
          - Gecancelleerde akte van schuldbekentenis van Gerrit Krijnen namens Marie Jans, groot f 220, wegens de koop van een huis in de Palmstraat, 1639; 71; 1 charter
          - Notitie over de aankoop door diakenen van Jan Bouwesz van een rentebrief op een erf in de Palmstraat op de hoek van het Rottigesteegje, ca. 1640; 72; 1 stuk
          - Akte van kwijtschelding door Jan Jansz, waagdrager, aan Fytje Dirx, weduwe van Douwe Ybes, van een huis in de Hasselaarsteeg genaamd Hollesloot in Waterlant, met een latere notitie over de verkoop door de gemeente, die het in 1682 van Waligje Sibolts, weduwe van V. Douwes geërfd had, 1642 - 1687; 61; 1 charter en 1 stuk
          - Akte van kwijtschelding voor schepenen van Amsterdam door diakenen aan Fredrik Fredricx, schuitenvoerder, van een erf aan de noordzijde van de Egelantiersstraat, met akte van schuldbekentenis, 1644; 58; 2 charters
          - Akte van verkoop door diakenen aan Jan Jans Sleper van een huis in de Palmstraat N.B. Deze verkoop is niet doorgegaan, 1645; 73; 1 stuk
          - Rentebrief, groot f 20 's jaars, op een huis in de Elandsstraat door Haye Ameling aan de gemeente verschuldigd, 1651; 59; 1 charter
          - Stukken betreffende de regeling met de erfgenamen van H.H. van Warendorp over de lozing van het huis De Hoorn in het riool onder het huis Aken op het Singel, 1651; 76; 1 omslag